【裁判字號】    99,交聲,441
【裁判日期】    990714
【裁判案由】    聲明異議
【裁判全文】
臺灣臺南地方法院交通事件裁定         99年度交聲字第441號
原處分機關  交通部公路總局嘉義區監理所臺南監理站
異  議  人
即受處分人  甲○○
上列受處分人因違反道路交通管理處罰條例案件，對於交通部公
路總局嘉義區監理所臺南監理站民國99年3月17日所為之裁決處
分（處分案號：嘉監南字第裁74-M00000000號）聲明異議，本院
裁定如下：
      主  文
原處分撤銷。
甲○○不罰。
      理  由
一、原處分意旨略以：異議人甲○○於民國（下同）98年11月11
    日12時15分許，駕駛車號H3G-237號重型機車（下稱系爭機
    車），沿臺南縣永康市○○○路往小東路由東向西行駛，行
    經小東路689號前之人行穿越道處，未暫停讓行人先行通過
    ，因而擦撞第三人戊○○○並使其受有左手骨折之傷害，經
    臺南縣警察局永康分局（下稱舉發機關）員警以異議人有「
    駕駛汽車行經行人穿越道有行人穿越時，不暫停讓行人先行
    通過者」及「駕駛汽車違反道路交通安全規則，因而肇事致
    人受傷者」之情形予以製單舉發。嗣原處分機關即交通部公
    路總局嘉義區監理所臺南監理站以異議人違規事實明確，依
    道路交通處罰條例（下稱處罰條例）第44條第2項、第61條
    第3項之規定及違反道路交通管理事件統一裁罰基準表（以
    下簡稱基準表）之規定，裁處異議人罰鍰新臺幣（下同）1,
    200元，加計違規點數3點等語。
二、聲明異議意旨略以：其行經上揭路口時，車流量甚大，於綠
    燈轉換時，異議人跟隨車流穿越路口，忽然見前方數部機車
    為閃避一位闖紅燈之老婦人，而緊急煞車不及倒地。異議人
    並未看到該名老婦人，僅因為閃避前方倒地之機車而繞過前
    行，孰料該老婦人突然竄出，異議人為閃避該名老婦人亦打
    滑倒地。異議人既未超速，亦未有不禮讓該老婦人，僅係因
    為被前方機車阻礙以致沒有看見該老婦人，因而駕駛機車閃
    避不及；又該名老婦人係受異議人驚嚇而摔倒骨折，並非受
    異議人撞擊而受傷等語，為此聲明異議，請求撤銷原處分。
三、按汽車駕駛人，駕駛汽車行經行人穿越道有行人穿越時，不
    暫停讓行人先行通過者，處新臺幣1,200元以上3,600元以下
    罰鍰；汽車駕駛人，駕駛汽車違反道路交通安全規則、第33
    條之管制規則，因而肇事致人受傷者，記違規點數3點，分
    別有道路交通管理處罰條例第44條第2項、第61條第3項明文
    規定。故依上揭條文所示，需汽車駕駛人駕駛汽車行經行人
    穿越到時，「明知」有行人穿越而「拒不禮讓行人先行」者
    ，方屬該當本條之要件。另按因避免自己或他人生命、身體
    、自由、名譽或財產之緊急危難而出於不得已之行為，不予
    處罰。但避難行為過當者，得減輕或免除其處罰；行政罰法
    第13條亦有明文。
四、本院審查：
  (一)舉發機關以上揭事由舉發異議人，原處分機關據此裁處異議
    人1,200元，加計違規點數3點之事實，固有原處分機關嘉監
    南字第裁74-M00000000號裁決書及舉發機關南縣警交字第M0
    0000000號舉發通知單等件在卷可考。
  (二)惟查，證人丁○○即本件舉發員警證稱：「本件是我告發的
    ，到現場時，對方的車子已經有扶正了，行人已經在路邊休
    息，現場測繪之後再詢問雙方車禍發生經過我有作初步研判
    分析，並做成初步分析研判表。我是以異議人車子倒在斑馬
    線附近來做推斷；如果是異議人事先有看到行人一定會作處
    置，不會讓車子倒在斑馬線上，所以機車倒地位置表示異議
    人當時沒有禮讓；如果異議人沒有看到行人，則異議人就是
    行車沒有注意到前方狀況。」等語（本院卷第34至35頁）。
    依上開證述可徵，舉發員警僅依系爭機車事故後位置即推估
    異議人有上揭違規，並未現場目擊本件違規狀況，是其證詞
    尚非無疑，蓋交通事故之發生原因眾多，倘無確實證據，憑
    空推斷，難謂無誤。況另一證人乙○○即與異議人於同時、
    地為閃避老婦人而肇事之駕駛人證稱：「98年11月11日下午
    12時15分許，我人在快到小東路的永康市榮民醫院，當時快
    中午，車子很多，我停紅燈，異議人應該是在我後面，綠燈
    後我以時速20到30公里行駛，我當時有看到走在斑馬線上的
    行人，而我要閃一位婆婆（即戊○○○）而跟另外一台轎車
    擦撞到，因為那位婆婆走路走到一半時發現號誌變換，一下
    子停在原地，一下子又走動，我們無法預測婆婆的下一步，
    所以我為了閃婆婆，才被車子撞到，後面的情形我就沒有看
    到了。就我猜測後面的來車有可能如我一般沒有辦法閃避，
    而我當時倒地後，腦筋一片空白。因為車子很多，所以可能
    異議人是騎到路口時才發現婆婆在斑馬線上才肇事。」等語
    甚明（本院卷第51至53頁）。又另一證人丙○○即同時、地
    肇事之駕駛人亦證稱：「我當時的車子是在復興路上，停了
    紅綠燈後直行，到路口時，是跟乙○○並行的，因為乙○○
    要閃婆婆（即戊○○○），所以他的車子往旁邊移動一下，
    我的汽車因而跟乙○○的機車發生擦撞。我開車當時並沒有
    注意到有一位婆婆在斑馬線上，因為路上的車子實在太多，
    我必須要注意閃避其他車輛；擦撞之後我靠邊停車，我往斑
    馬線看，有看到異議人的車也倒在那邊。我靠邊停往後看，
    當時還有兩台機車倒地其中一台是異議人的，另外一台是誰
    的我不清楚，不是乙○○的機車。」等語綦詳（本院卷第53
    頁及第54頁正、反面）。本院審酌證人乙○○與丙○○素不
    相識，亦無利害關係與宿怨糾葛，自無甘冒偽證罪訴追而為
    異議人設詞諉過之虞，證人上揭證詞，足堪採信。準此，依
    證人乙○○及丙○○所證述，異議人前方係有二部機車阻礙
    異議人視線，故依前揭法令之解釋，本件異議人因前方車輛
    屏蔽無從知悉行人穿越道之人行狀況，異議人行經行人穿越
    道時不慎與行人擦撞肇事，尚難謂該當前述違規。又異議人
    為閃避前方車輛事故而緊急繞道行駛，無法苛求對於突然竄
    出之行人再加以迴避，異議人於本件違規時應認無遵守交通
    規則之期待可能性；且異議人係為閃避前方突然發生事故之
    車輛而不慎擦撞行人穿越道上之路人，此節尚符行政罰法第
    13條緊急避難之規定，故異議人縱有撞傷老婦人之情，仍不
    宜貿然處罰之。
  (三)綜上所述，異議人於前揭時、地，對於肇事當時之「行人穿
    越道上有行人通行」乙節無從知悉，自與前揭違規之構成要
    件相悖，且事故發生突然，要求異議人遵守交通規則並無期
    待可能性，原處分機關就此裁罰異議人，實有過苛；另異議
    人為閃避前方肇事車輛而採取緊急迴避，縱有不慎擦撞行人
    之情事，依行政罰法緊急避難之規定，自不宜貿然裁罰異議
    人。基此，異議人之上開辯解尚非無據，原處分未予詳查，
    遽予裁罰，容有未洽，本院自應將原處分予以撤銷，並另為
    異議人不罰之諭知。
五、據上論斷，應依道路交通管理處罰條例第87條第2項、道路
    交通案件處理辦法第20條前項，裁定如主文。
中    華    民    國    99    年    7     月    14    日
                  交通法庭   法  官  廖建彥
以上正本證明與原本無異。
如不服本裁定應於送達後5日內向本院提出抗告狀（應附繕本）
。
                             書記官  吳揆滿
中    華    民    國    99    年    7     月    14    日

司法院資訊處製作；財團法人民間司法改革基金會備份。
